臺灣高等法院刑事判決　　　　　　　　93年度上訴字第3605號
上　訴　人
即　被　告　癸○○
上列上訴人因偽造文書等案件，不服臺灣士林地方法院92年度訴
字第411 號，中華民國93年10月18日第一審判決（起訴案號：臺
灣士林地方法院檢察署92年度偵緝字第102 號），提起上訴，本
院判決如下：
    主  文
原判決撤銷。
癸○○連續意圖為自己不法之所有，以詐術使人將本人之物交付
，處有期徒刑拾月。
  事  實
一、癸○○於民國86年8月15日，以其本人自任會首，對外招募
    民間互助會，連會首共計67人，每月每會為新台幣（下同）
    1 萬元，採內標制，底標1200元，自87年間起每季均加標一
    次，會期至90年10月15日止。詎癸○○因以會養會在外投資
    負債沈重因而週轉不靈，竟基於意圖為自己不法所有之概括
    犯意，自87年1 月15日起，在台北市○○區○○路296 巷21
    號主持互助會開標時，利用如附表所示被冒標之活會會員12
    人未到場參與投標之機會，擅自填載如附表所示標金之標單
    （僅填載金額，且未扣案）後，連續向其餘活會會員佯稱係
    該等被冒標會員或其他活會會員得標，致使各該活會會員及
    被冒標之（活會）會員陷於錯誤，而交付活會會款予癸○○
    ，迄89年10月15日開標後癸○○迅速收取會款卻未交付得標
    之葉方不，引起其他會員懷疑，始發現其已捲款潛逃而查悉
    上情，總計癸○○因此詐得三百八十九萬六千四百元。
二、案經子○○、壬○○、辛○○、己○○○、丁○○、戊○○
    、丑○○、甲○○、潘吉正、寅○○及乙○○訴由台北市政
    府警察局士林分局報請臺灣士林地方法院檢察署檢察官偵查
    起訴。
    理  由
一、右揭冒用他人名義得標以詐取會款之事實，迭據上訴人即被
    告癸○○於偵查（見92年偵緝字第102 號卷第17頁背面、第
    18頁、第31頁、第32頁）及原審、本院審理時供認不諱（見
    原審卷第35-3 6頁、第67-68頁、第99頁、第102頁），核與
    告訴人子○○等11人（見90年偵字第3958號卷第22-23、26-
    27、30-31、33-34、36-37、39-40、42-43、45-46、51-53
    、55-57、59- 62頁 ）及被害人丙○○（其於警詢時表示不
    願提出告訴，見90 年偵字第3958號卷第64-65頁）分別於警
    詢、偵查（見90年偵字第 3958號卷第76-79頁、見92年偵緝
    字第102 號卷第32頁及61頁）及原審審訊時指述之情節大致
    相符，此外併有互助會會員名單（見92年偵緝字第102 號卷
    第34頁）、匯款單、活會情形一覽表（見前揭偵緝卷第72-
    73頁及第67-68 頁）、本票、支票及退票理由單影本（見前
    揭偵緝卷第40-41 頁）等件在卷可按，事證已臻明確，犯行
    堪以認定。
二、核被告未得被害人子○○等十二人之同意，擅自決定由其等
    得標，並將此與事實不符之資訊傳達予子○○等活會會員，
    以此詐得其等之當次會款，所為係犯刑法第339 條第1 項之
    詐欺取財罪。被告先後多次犯行，時間緊接，犯罪構成要件
    相同，顯係基於概括犯意反覆而為，應依連續犯之規定論以
    一罪，並加重其刑。又其每一次冒標行為，致使該次之活會
    會員多人，陷於錯誤而繳交會款，侵害多數人之法益，係一
    行為同時觸犯數詐欺取財罪名之想像競合犯，應從一個同種
    詐欺取財罪處斷。公訴意旨雖認被告另涉刑法第216 條、第
    210 條及第220 條之行使偽造準私文書罪，然按民間互助會
    之標單，若僅填寫金額而未書寫標會者之姓名或其代號，無
    從辨別或表示投標之會員，不具文書之形式，尚難認為係私
    文書或與準文書相當（參照最高法院91年度台上字第38號判
    決）。被告於檢察官偵查及原審、本院審理時已自承該標單
    僅填載金額而未填寫姓名（見92年偵緝字第102 號卷第32頁
    、原審卷第172 頁、本院94年1 月11日審判筆錄第2 頁），
    核與告訴人己○○○所述相符，而被冒標之活會會員並未參
    與投標，無從知悉被告有無書寫標單及其確實之內容，亦據
    告訴人丑○○陳述明確（見原審卷第101 頁），此外復未有
    任何證人親眼目睹或確實知悉該標單之填載內容，該標單亦
    未扣案足供查考，是僅能依被告之自白認定該事實，揆諸上
    述說明，被告自不成立行使偽造準私文書罪，惟公訴人認此
    與前開有罪部分有裁判上一罪之牽連犯關係，爰不另為無罪
    之諭知。又本件合會因案發時間已久，被告及告訴人均不復
    記憶其詳情，故本院認定上述事實，係以扣案（見92年偵緝
    字第102 號卷第34頁）之會員名冊及得標內容為證據取捨之
    主要標準，是關於89年10月15日之得標情形（非欲以庚○○
    之名義開標）、被冒標之活會會員（告訴人究為何人）及其
    冒標金額，均係參酌告訴狀之意旨及該會單之內容而定，起
    訴書及公訴意旨就此而為不同之認定，附此敘明。
三、原審以被告事證明確，而予以論罪科刑，固非無見，惟被告
    每一次冒標詐欺取財犯行，導致多人同時受害，係一行為同
    時觸犯數詐欺取財罪名之想像競合犯，原審漏未論及，尚有
    未合。被告上訴意旨以請求從輕量刑，並給予緩刑為由，指
    摘原判決不當，雖無理由，惟原判決既有前揭可議，自應由
    本院將原判決予以撤銷改判。爰審酌被告素行尚稱良好，係
    因債務週轉不靈始出此下策、其目的、手段、所生之危害並
    犯後雖坦承犯行，知所悔悟，但僅清償小部份會款，而迄未
    與全部告訴人達成和解賠償其等損害及本件詐得金額三百八
    十餘萬元之多，及其他一切情狀，量處如主文所示之刑，以
    示懲儆。
據上論斷，應依刑事訴訟法第369條第1項前段、第364條、第299
條第1項前段，刑法第56條、第339條第1項、第55條，罰金罰鍰
提高標準條例第1條前段，判決如主文。
本案經檢察官劉靜婉到庭執行職務。
中　   華　   民　    國　    94    年　 1　月　  31  日
                      臺灣高等法院刑事第13庭
                          審判長法  官　趙功恆
                                法  官  鄧振球
                                法  官  李春地
以上正本證明與原本無異。
檢察官如不服本判決，應於收受送達後十日內向本院提出上訴書
狀，其未敘述上訴之理由者並得於提起上訴後十日內向本院補提
理由書（均須按他造當事人之人數附繕本）。
被告不得上訴。
                                書記官  柳秋月
中　　華　　民　　國　　94　　年　　1 　　月　　31　　日
附錄：本案論罪科刑法條全文
中華民國刑法第339條 (普通詐欺罪)第一項
意圖為自己或第3人不法之所有，以詐術使人將本人或第3人之物
交付者，處五年以下有期徒刑、拘役或科或併科1000元以下罰金
。
附表
┌─┬───┬────┬───┬──┬─────────┐
│編│被冒標│標會日期│ 標息 │標次│詐欺活會會員金額  │
│號│之會員│        │      │    │                  │
├─┼───┼────┼───┼──┼─────────┤
│一│子○○│87.1.15 │ 4000 │ 6  │ 61x6000=366000   │
├─┼───┼────┼───┼──┼─────────┤
│二│辛○○│87.1.15 │ 4000 │ 7  │ 61x6000=366000   │
├─┼───┼────┼───┼──┼─────────┤
│三│丙○○│87.6.1  │ 3500 │ 13 │ 56x6500=364000   │
├─┼───┼────┼───┼──┼─────────┤
│四│潘吉正│87.6.15 │ 3900 │ 14 │ 56x6100=341600   │
├─┼───┼────┼───┼──┼─────────┤
│五│丑○○│87.7.15 │ 3900 │ 15 │ 56x6100=341600   │
├─┼───┼────┼───┼──┼─────────┤
│六│寅○○│87.8.15 │ 3300 │ 16 │ 56x6700=375200   │
├─┼───┼────┼───┼──┼─────────┤
│七│乙○○│87.9.1  │ 3400 │ 17 │ 56x6600=369600   │
├─┼───┼────┼───┼──┼─────────┤
│八│甲○○│87.9.15 │ 3500 │ 18 │ 56x6500=364000   │
├─┼───┼────┼───┼──┼─────────┤
│九│曹英子│89.2.15 │ 2500 │ 40 │ 35x7500=262500   │
├─┼───┼────┼───┼──┼─────────┤
│十│丁○○│89.3.1  │ 2300 │ 41 │ 35x7700=269500   │
├─┼───┼────┼───┼──┼─────────┤
│十│戊○○│89.4.15 │ 2300 │ 43 │ 34x7700=261800   │
│一│      │        │      │    │                  │
├─┼───┼────┼───┼──┼─────────┤
│十│壬○○│89.9.1  │ 2600 │ 49 │ 29x7400=214600   │
│二│      │        │      │    │                  │
└─┴───┴────┴───┴──┴─────────┘
